【裁判字號】    88,上,130
【裁判日期】    891205
【裁判案由】    遷讓房屋
【裁判全文】
臺灣高等法院臺中分院民事判決      八十八年度上字第一三○號
      上  訴  人  乙○○
      訴訟代理人  陳錦芳
                  陳麗惠
      被 上訴 人  甲○○即.
                          住台北巿信義區○○街一三一巷十六之一號
                  丙○○即彭.
                          住台.
      兼  共  同
      訴訟代理人  彭鎮江  住台.
右當事人間請求遷讓房屋事件，上訴人對於中華民國八十七年十一月十八日臺灣台中
地方法院第一審判決（八十七年度訴字第三五三號），提起上訴，本院判決如左：
      主      文
上訴駁回。
第二審訴訟費用由上訴人負擔。
      事      實
甲、上訴人方面：
  一、聲明：(一)原判決廢棄。(二)被上訴人在第一審之訴及假執行之聲請均駁回。(三)第
      一、二審訴訟費用均由被上訴人負擔。
  二、陳述及所用證據，除與第一審判決書所載相同者茲引用外，補稱：
    (一)按請求權因十五年間不行使而消滅，此為民法第一百廿五條前段所明定，被上
      訴人起訴既主張本件系爭之房屋，係民法第四百六十四條使用借貸之法律關係
      ，亦為同法第四百七十條第一項未定期限者，貸與人自貸與之斯時起均有隨時
      返還之請求權，但經查自民國六十五年被上訴人交付系爭房屋之時起，迄民國
      八十七年被上訴人起訴時止，期間已經過廿二年之久，即使屬使用借貸，則被
      上訴人返還之請求權，業已早因時效完成而消滅，自不待言。
    (二)於民國八十八年三月十四日亡故之被上訴人彭陳翠鳳係上訴人之生母，此有戶
      籍謄本一份可據，惟嗣上訴人之生母改嫁彭姓後，目睹上訴人孤苦無依，又無
      房屋可住，於心不忍，基於母子骨肉至親之關係，而將其受讓非供人居住之豬
      舍（見讓渡書記載）乙間，以贈與之方式交上訴人遷入為棲身之所屬實，此從
      原審八十七年十一月五日審理中被上訴人之陳訴中即明，系爭房屋確為被上訴
      人贈與上訴人使用，尚非被上訴人主張使用借貸之事實，由此足見上訴人之主
      張非虛，而被上訴人所為之主張非惟自相矛盾，且違背常理，實不足採信。
    (三)撇除前述不論，茲就事實而言，系爭之房屋原係竹木搭建，簡陋之豬舍、雞舍
      、本非供人居住，更經不起長年之風吹雨打，早已不堪使用、滅失，苟非上訴
      人重新搭建成為系爭之房屋，該址早已不存在任何建物，從而被上訴人原有之
      房屋早已滅失，則被上訴人訴請遷讓房屋，返還借用物，早就已無訴訟標的物
      主體存在，顯見被上訴人之請求無理由。
    (四)退萬步言，現被上訴人已死亡，而上訴人又係合法繼承人之一，就上開房屋本
      於繼承法律諸章規定，均有合法之權利可主張，若僅以原審錯植之事實，而再
      為同樣判決，顯有未洽。
    (五)被上訴人既主張系爭之房屋係使用借貸，惟其對於事實始終未為舉證，顯已難
      圓其說。原審就前述各情未詳加勾稽，而為上訴人敗訴之判決，顯於法未合。
    (六)補提戶籍謄本及證明書影本為證。
乙、被上訴人方面：被上訴人於言詞辯論期日未到場，茲據其所提書狀之聲明及述陳
    述如左：
  一、聲明：如主文所示。
  二、陳述及所用證據，除與第一審判決書所載相同者茲引用外，補稱：不同意上訴
      人再住系爭房屋云云。
丙、本院依職權勘驗現場。
      理      由
一、查本件原被上訴人彭陳翠鳳於訴訟程序進行中之八十八年三月十四日死亡，其繼
    承人有甲○○、丙○○、彭鎮江及上訴人等四人，有戶籍謄本在卷可稽。惟上訴
    人就本件訴訟與彭陳翠鳳係分屬對立之兩造，因此本件訴訟程序於彭陳翠鳳死亡
    後，僅由甲○○、丙○○、彭鎮江聲明承受訴訟，於法並無不合，自應准許。又
    被上訴人於言詞辯論期日未到場，核無民事訴訟法第三百八十六條所列各款情形
    ，爰依上訴人之聲請，由其一造辯論而為判決，核先敘明。
二、本件原被上訴人彭陳翠鳳起訴主張：坐落台中市○○區○○段三四七八、三四八
    三－一、三四八三、三四八二等地號土地上建物，即門牌號碼台中市○○路一○
    一巷八弄十六號房屋如原判決附圖（以下稱附圖）所示Ａ１、Ａ２、Ｂ１、Ｂ２
    、Ｃ、Ｄ１、Ｄ２、Ｄ３部分為伊所有，無借予上訴人使用，未約定使用借貸期
    限，復未約定借貸之目的，依民法第四百七十條第二項規定，自得隨時請求上訴
    人返還系爭房屋。為此提起本件訴訟，求為命上訴人將系爭房屋交還伊之判決。
三、上訴人則以：右揭房屋所在地原先係數座豬圈、雞舍，無從供人居住。迄上訴人
    於六十五年遷入後始陸續改建，嗣於七十九年間上訴人復將屋頂及棟拆除重新
    構築，該屋於當時已失其遮風避雨之經濟上使用目的而滅失，原有使用借貸關係
    亦隨之消滅。且被上訴人彭陳翠鳳對於前揭改建行為並異議又允予續借，故雖未
    明訂借貸期限，探求當事人之真意，亦應解為兩造定有借至房屋不堪使用時為止
    之期限。又上訴人使用系爭房屋已達二十二年之久，被上訴人返還房屋之請求權
    ，已罹於時效完成而消滅。另被上訴人彭陳翠鳳與上訴人係母子關係，衡情係以
    贈與之意思將系爭房屋交付上訴人使用。且彭陳翠鳳死亡後，上訴人亦為合法之
    繼承人之一，應可就系爭房屋主張權利等語，資為抗辯。
四、查原被上訴人彭陳翠鳳主張系爭房屋為其於六十四年間向訴外人陳樹木所買受，
    旋於六十五年間未定期限將該房屋無償提供與上訴人居住使用等情，業據提出該
    渡證明書影本一紙為證，上訴人亦不爭執，自堪信為真實。
五、按稱使用借貸者，謂當事人約定一方以物交付他方，而約定他方於無償使用後返
    還其物之契約，民法第四百六十四條定有明文。本件系爭房屋係彭陳翠鳳於六十
    五年間無償提供與上訴人使用居住一節，為不爭之事實。雖上訴人抗辯稱當時係
    因彭陳翠鳳之要求，始搬入居住，應屬贈與而非使用借貸之關係云云，惟查彭陳
    翠鳳於原審固陳稱：「是因被告無錢租房子，我才買來給他住」等語，然依上開
    陳述，亦僅能證明彭陳翠鳳有無償提供系爭房屋予上訴人居住使用之事實，尚難
    遽以認定彭陳翠鳳有將系爭房屋贈與上訴人之意思表示。況上訴人於本院亦稱：
    「是我母親買來，叫我搬進去住，也沒有說要送給我，她叫我整理整理進去住」
    云云，益證彭陳翠鳳於交付系爭房屋予上訴人時並無贈與之表示無疑。是上訴人
    抗辯稱彭陳翠鳳係將系爭房屋贈與予上訴人使用居住一節，洵屬無據，不足採信
    。原被上訴人彭陳翠鳳主張兩造就系爭房屋，有使用借貸係存在，核與事實相符
    ，堪予採信。
六、依民法第八百十一條規定，動產因附合而為不動產之重要成分者，不動產所有人
    ，取得動產所有權。本件系爭房屋曾經上訴人整修之事實，為兩造所不爭執，惟
    查上訴人就系爭房屋之整修，係分數年陸續修補為之，並非一次拆除重建，且僅
    係將屋頂翻修及將一部分不好之牆壁打掉，更補水泥，系爭房屋原有之本體構造
    仍屬存在等情，業據證人即當時參與修補系爭房屋之林仲成結證在卷，並經原審
    及本院至現場勘驗無訛，有勘驗筆錄在卷可稽，是上訴人每次修補之建材，依前
    開規定，已因附合而為系爭房屋之重要成分，自屬系爭房屋之所有權人所有。上
    訴人抗辯系爭房屋因其整修而使原有房屋滅失，彭陳翠鳳就系爭房屋已無請求交
    還之權云云，尚嫌無據，不足採信。
七、上訴人抗辯稱彭陳翠鳳對其修建行為無異議，並允予續借，而爰引最高法院渝上
    字第三一一號判例，謂系爭房屋之使用借貸雖未明訂借貸期限，惟探求當事人之
    真意，應解為兩造有借至房屋不堪使用時為止之期限云云，惟查上開判例意旨係
    就租地建屋之情形所為之立論，與本件無償使用借貸房屋之情形有別，自無爰用
    之餘地。況彭陳翠鳳就上訴人修建系爭房屋固為知情，然否認有同意上訴人修繕
    。另證人林仲成之證詞亦無法證明彭陳翠鳳有同意上訴人修建情事。因此，上訴
    人以彭陳翠鳳未阻止其修建系爭房屋，遽以認定兩造間就系爭房屋之使用借貸期
    限有借至系爭房屋不堪使用時為止之真意，自屬無據，不足採信。
八、按借貸未定期限，亦不能依借貸之目的，而定其期限者，貸與人得隨時請求返還
    借用物，民法第四百七十條第二項定有明文。本件兩造間就系爭房屋之借貨並無
    約定使用期限，亦無其他情事足認兩造間就系爭房屋之使用借貸有何目的，自無
    由依其借貸之目的定其期限。因此彭陳翠鳳依上開規定，以起訴狀繕本送達對上
    訴人表示請求返還系爭房屋，於法並無不合。而該借用物之返還請求權係於貸與
    人向借用人為請求返還時始發生。上訴人以其借用系爭房屋已達二十二年，被上
    訴人之借用物返還請求權已罹於時效完成而消滅為抗辯，自屬於法未合，要不足
    取。又按公同共有物之處分及其他之權利行使，應得公同共有人全體之同意，為
    民法第八百二十八條第二項所明文。本件上訴人固為彭陳翠鳳之子，就彭陳翠鳳
    所遺留之系爭房屋有繼承權，即就系爭房屋之權利與其他繼承人即被上訴人有公
    同共有之關係存在。惟被上訴人已當庭表示不同意上訴人繼續使用系爭房屋，因
    此上訴人自無權單獨使用系爭房屋，則上訴人以其為彭陳翠鳳之繼承人之一為由
    ，拒絕交還系爭房屋，於法尚有未合，委不足採。
九、綜上所述，本件彭陳翠鳳訴請上訴人將系爭房屋如附圖所示Ａ１、Ａ２、Ｂ１、
    Ｂ２、Ｃ、Ｄ１、Ｄ２、Ｄ３部分交還伊，洵屬正當。原審據為被上訴人勝訴之
    判決，核無違誤。上訴意旨，指摘原判決不當，求為廢棄改判，為無理由。
據上論結，本件上訴為無理由，依民事訴訟法第四百六十三條、第三百八十五條第一
項前段、第四百四十九條第一項、第七十八條，判決如主文。
中      華      民      國    八十九    年     十二     月     五       日
~B1民事第五庭審判長法  官  陳滿賢
~B2                法  官  簡清忠
~B3                法  官  林松虎
右為正本係照原本作成。
不得上訴。
~B                書記官  陳信和
中      華      民      國    八十九    年     十二     月     十二     日
                                                                        Ｙ


司法院資訊處製作；財團法人民間司法改革基金會備份。
